【裁判字號】    94,易,1397
【裁判日期】    950428
【裁判案由】    公共危險
【裁判全文】
臺灣板橋地方法院刑事判決              94年度易字第1397號
公  訴  人  臺灣板橋地方法院檢察署檢察官
被      告  戊○○
輔  佐  人  甲○○
選任辯護人  丙○○律師
上列被告因公共危險案件，經檢察官提起公訴（94年度偵字第
12334 號），本院判決如下：
    主  文
戊○○失火燒燬現未有人所在之他人所有建築物，處拘役伍拾玖
日，如易科罰金，以佰元折算壹日，緩刑貳年。
    事  實
一、戊○○係麗原實業有限公司（下稱麗原公司）負責人，承租
    臺北縣五股鄉○○路3-3 號之鐵皮屋供作工廠使用，從事該
    公司製造模具及烤漆等業務，與鄰接同路3-4 號、3-5 號、
    3-6 號等建築物均為己○○所有，分別出租予戊○○及丁○○等人供作工廠使用，於夜間下班後即無人在內。戊○○本
    應注意上址工廠用電安全，小心電力負荷上限及對電器設備
    負有定期安檢維修義務，以防止引發火災之發生，且依當時
    情況並無不能注意情事，竟疏未注意檢修廠區之電器設備安
    檢維修或電線有絕緣老化現象，而於民國94年4 月19日上午
    5 時30分許，麗原公司工廠內靠西北側約中間處所靠北側水
    洗噴漆台附近，因電氣因素引發火災，燒燬其承租之麗原公
    司鐵皮屋工廠（現未有人所在），並向西延燒，使相鄰之同
    路段3-4 、3-5 、3-6 號作為工廠使用之現未有人所在之他
    人所有鐵皮建築物燒燬或部分燒燬。
二、案經臺北縣政府警察局蘆洲分局報請臺灣板橋地方法院檢察
    署檢察官偵查起訴。
    理  由
一、訊據被告戊○○對其所經營之麗原公司承租之臺北縣五股鄉
    ○○路3-3 號之鐵皮屋；及其毗連之同路3-4 、3-5 、3-6
    號鐵皮屋均為屋主己○○所有，現出租他人供作工廠營業使
    用，於上班時間時均有人在內工作，夜間下班後則無人在內
    ；上開建築物確於94年4 月19日上午5 時30分許發生火災而
    遭燒燬或部分燒燬等事實均無爭執。惟辯稱：其本人所經營
    之麗原公司工廠，每日下午5 點即下班，關閉總電源，根本
    不可能發生電氣原因的火災；而毗鄰其工廠由丁○○所經營
    之同路3-4 號工廠，每日均營業至晚間10時，且其機器有漏
    油之現象，且本件火災是由同路3-4 號處先冒出濃煙，因此
    本件火災之發生，應係承租同路3-4 號之工廠機器漏油燃燒
    所導致，其本人並無過失引發本件火災云云。惟查：
    (一)本件位於臺北縣五股鄉○○路3-3 、3-4 、3-5 、3-6 號
      之建築物均為己○○所有，出租予被告及丁○○等人供作
      工廠使用；結構上為一互相毗連，以鋼架及鐵皮建構及隔
      間之建築物，且各門牌號碼上方均呈人字型屋頂；3-3 號
      位於最東側，3-6 號位於最西側，大門均係向南方開口。
      又麗原公司所承租工廠部分，除3-3 號人字型屋頂以下之
      空間外，其後半部尚延伸至兩側，略呈Ｔ字型，而該3-3
      號後半部向西側延伸部分，即3-4 號人字型屋頂下空間之
      後半部；而該3-4 號建物之前半部連同3-5 號部分，則為
      嘉烜工業塑膠鋼業有限公司（下稱嘉烜公司，負責人為丁○○）所承租作為工廠使用；故麗原公司承租之3-3 號房
      屋，尚包括3-4 號後半部之空間，該部分之南向（即前方
      ）與嘉烜公司所承租之3-4 號前半部空間以鐵皮隔間相隔
      ，該部分之西側則與嘉烜公司所承租之3-5 號後半部分以
      鐵皮隔間相隔等情，均為被告所自承，核與證人己○○於
      本院所證相符（見本院卷第99-100頁）；且有起火處所平
      面配置示意圖、立體示意圖各一紙及現場照片9 幀附卷可
      按（見偵查卷第38、40、41、-43 、50、54-56）， 首堪
      認定。
    (二)經查，本件火災發生後，前開中直路3-6 號僅東北側鐵皮
      隔間牆有輕微受燒、變色痕跡，廠內並未見有燃燒情形，
      此有照片4 幀附卷可按（見偵查卷第41-43 頁），自堪認
      該3-6 號建築物並非起火點，僅受火災輕微波及而燒燬部
      分建築物而已。
    (三)第查，中直路3-5 號於火災後，僅入門北側（即後方）有
      受火勢燃燒情形，靠南側（即前方）部分則無火勢燃燒情
      形。且該號建物北側（即後方）受燒情形，越靠東側（即
      毗接3-3 號隔間牆部分）受燒情形愈嚴重，反之則越輕微
      ；且其東北側與3-3 號共用之鋼架鐵皮隔間，以靠3-3 號
      廠房部分受燒情形、變色較為嚴重，此有照片13幀及拍攝
      照片位置示意圖1 紙附卷可證（見偵查卷第39、43-49 頁
      ），可見該3-5 號亦非起火點，火流應係自3-4 號後半部
      （即麗原公司承租之3-3 號Ｔ字型空間後方向西凸出部分
      ）延燒至3-5 號等情，應堪認定。鑑定證人乙○○於本院
      審理中證稱：3-5 號與3-3 號相近的閣樓才有燃燒，我們
      當時認定起火處是3-3 號語（見本院卷第39頁），亦同此
      見解。
    (四)再查，中直路3-4 號係入門後北側（後方）有火勢燃燒情
      形，靠南側（前方）僅受煙燻，未有燃燒情形；北側（後
      方）僅靠隔間牆之機器有輕微受燒情形，且受燒、變色情
      形呈一明顯斜角，越靠南側（前方）越輕微，越靠近北側
      （後方）與3-3 號之隔間牆則越嚴重；而同路3-3 號建築
      結構已嚴重受燒、變形、變色、廠房內機器及擺設物品亦
      已嚴重燒損、部份已彎曲、倒塌，情形嚴重等情，則有照
      片27幀及拍攝照片位置示意圖1 紙附卷可查（見偵查卷第
      39、50-63 頁）；再者，參照鑑定證人庚○○於本院審理
      中證稱：我是台北縣消防局火災調查課小隊長，畢業於臺
      灣警察專科學校消防安全科，從事消防工作約12、3 年，
      有參與本件火災原因勘查、鑑定工作，上開3-4 號工廠有
      燃燒的地方僅有接近3-3 號隔間處，就是3-4 號後方與同
      路3-3 號鄰接的閣樓處有輕微碳化現象，該處位置較高，
      燃燒產生的火載量不足以造成整體燃燒現象，所以本件火
      災的起火處所不可能是從3-4 號所引起等語（見本院卷第
      64 -67頁）；及鑑定證人乙○○於本院審理中證稱：我是
      台北縣政府消防局消防隊的隊員，警專警員班消防科136
      期畢業，從事消防工作15年，有參與本件火災之鑑定工作
      ，鑑定結果起火點是在3-3 號鐵皮屋內靠西北側約中間處
      所；我們判斷的依據是火災後現場燃燒的情形，3-3 號整
      戶已經全部燒燬，3-4 號僅靠3-3 的後側有稍微燃燒，至
      於3-5 號與3-3 號相近的閣樓才有燃燒；火災中起火點一
      定會有燃燒情形，但3-4 號只有在靠3-3 號處部分有燃燒
      ，燃燒情形都在上半部，下半部都是煙燻的，因此3-4 號
      不可能是起火點；所以我們認定本件火災的起火處是3-3
      號等語以觀（見本院卷第39-40 頁）。本件火災發生後，
      上開3-3 號建築物受燒情形最嚴重，而3-4 號建築物內部
      越靠近與3-3 號相鄰之北側隔間者受燒越嚴重，越遠離該
      隔間者受燒越輕微，依此情狀，本件火災之起火處所應起
      自3-3 號建物內無疑。
    (五)復查，本件3-3 號建築物內，其鋼架鐵皮結構以西北側受
      燒嚴重，東南側受燒較輕微，顯示火流係由北側向南，及
      由西側向東延燒，而其受燒較嚴重之西北側區域，又以該
      處中間附近處所受燒情形較為嚴重，而該處擺放三台水洗
      噴漆台，以靠北側之水洗噴漆台受燒、變形、變色之情形
      最為嚴重，該區上方之烘乾機亦因該處受燒，扭曲、倒塌
      之情形較為嚴重，而鄰近該區域之鐵皮隔間牆及上方鋼架
      及鐵皮屋頂之受燒、變形、變色情形亦較為嚴重，顯示火
      流係由該處向四週延燒，現場燃燒碳化情形與上開火流延
      燒路徑判斷相符，是本件火災之起火處所為五股鄉○○路
      3-3 號工廠內靠西北側約中間處所靠北側水洗噴漆台附近
      （即係位於3-3 號Ｔ字型空間後半部向西延伸部分，亦即
      位於同路3-4 號建物後方，與3-4 號共用人字形屋頂部分
      ）等情，有現場照片16幀附卷可查（見偵查卷第55-63 頁
      ），並經臺北縣政府消防局鑑定屬實，有該局火災原因調
      查報告書一冊附卷可按（見偵查卷第15-66 頁），自堪予
      認定。
    (六)被告戊○○雖一再指稱本件火災之原因應係3-4 號內之機
      器漏油所引發云云，惟查：被告所指3-4 號工廠內之機器
      ，不論係置放於入門東側（右側）之放電加工機、或入門
      北側（後方）之CNC 自動銑床機，均未全部燒燬，僅機器
      上方有受燒情形，下方則僅受輕微煙燻一節，有火場照片
      9 幀附卷可按（見偵查卷第51-55 頁），是若被告所指3-
      4 號建物內之放電加工機或CNC 自動銑床機確係起火點，
      則依本件火災火勢之強，前開機器理應全部燒燬，再延燒
      至他處，豈有僅該等機器上方有受燒情形之理？且鑑定證
      人乙○○於本院審理中亦證稱：依據現場燃燒情形，若從
      3-4 號工廠內部的機器開始燃燒，3-4 號燃燒的情況不可
      能那麼輕微；現場可見3-4 號內部都是靠著牆壁燃燒，這
      種情形可以判斷火流是從3-3 號延燒過來，3-4 號不可能
      是起火點；又3-4 號與3-3 號有隔著鐵皮牆壁，如果是3-
      4 號起火，因為3-4 號內部並沒有可供燃燒的物體，所以
      火勢不足以燒穿鐵皮牆壁，延燒至3-3 號；因此應該是3-
      3 號起火，火勢很大才延燒到3-4 號部分；且我們到達現
      場時，3-4 號靠近3-3 號的機器，只有表面輕微燃燒，裡
      面的機件都沒有問題，所以3-4 號的機器不是本件起火源
      等語；及鑑定證人庚○○於本院審理中證稱：以3-4 號這
      種模具業的自動銑床機，裡面的液壓油是較不易燃的，必
      須經過很高的溫度，液壓油才會燃燒；3-4 號工廠內的放
      電加工機與銑床機不是本件起火處所；本件3-4 號只有接
      近3-3 號閣樓的地方有燃燒狀況，機器沒有燃燒的狀況，
      所以也不可能是因為3-4 號機器的火花而造成3-3 起火等
      語明確（見本院卷第40-41 、72-74 、76、79頁）。是被
      告所指本件火災原因係3- 4號工廠內機器漏油所引起云云
      ，顯與前揭事證不符，要難採憑。
    (七)此外，被告雖提出火災當時監視器錄影帶一捲，認白煙係
      由中直路3-4 號開始冒出，可見3-4 號為起火處所云云，
      惟查，該錄影帶經本院當庭勘驗結果，尚難確定白煙係先
      由3-3 號或3-4 號前冒出（見本院卷第38頁）。況且，本
      件3-3 號建築物係呈Ｔ字形，其後方向西延伸之部分，即
      係3-4 號建物之後半部，與嘉烜公司所承租之3-4 號前半
      部共用同一人字形屋頂，；而系爭3-3 、3-4 號建物均為
      鋼樑鐵皮結構，僅以鐵皮隔間等情，均已認定如前。又鋼
      架鐵皮結構之建物，若僅以鐵皮隔間，其隔間必有間縫存
      在，濃煙可由鐵皮隔間之間縫穿透，殆無疑義；是本件起
      火處所既係位於3-4 號後半部麗原公司承租之3-3 號部分
      ，則該處燃燒所產生之濃煙，會往上聚集於人字型屋頂，
      透過鐵皮隔間牆之間縫滲至3-4 號前半部之屋頂，再由該
      3-4 號門口冒出，此乃屬事理之當然。是本件縱有白煙自
      上開3-4 號之門口冒出，本院亦難僅此事實即認起火點係
      位於嘉烜公司所承租之3-4 號前半部工廠內。此觀諸鑑定
      證人庚○○、乙○○於本院審理中均證稱：在火災鑑定中
      ，不能僅以白煙飄出之位置判斷起火點等語，至為明確（
      見本院卷第40、43、67頁）。
    (八)另被告雖堅稱其於火災前日下班時，已將總電源關閉，不
      可能因電氣引發火災云云。惟查，本件火災後被告所營麗
      原公司所承租之3-3 號鐵皮工廠已嚴重燒燬，電源總開關
      箱已嚴重燒損，無法判斷該總電源是否已經關閉一節，有
      火場照片二紙附卷可參（見偵查卷第62頁下方及63頁上方
      照片），是被告前揭所辯並無事證以資憑信。至卷附臺北
      縣政府消防局五股分隊火災出動觀察紀錄一紙雖記載：「
      當天時間為早上6 點，甚3-3 號內之電源總開關皆關閉，
      工廠未有工人上班，電源皆已關閉」云云，惟本件火災發
      生後，3-3 號現場為燃燒最嚴重之處所，到場救災之消防
      隊隊員自無從實質查探該3-3 號建物之總電源是否已經關
      閉，是其上開記載應係依據當時在場人士之陳述所為，為
      傳聞證據，並不足以證明當時3-3 號建物內之總電源確已
      關閉，自亦無從據為有利被告之認定，附此敘明。
    (九)末查，火災原因的研判是依據內政部消防署制訂的規範，
      初步是以排除法來撰寫；本案經排除可自行引燃的危險物
      品、化工原料引燃的因素、以及人為縱火之可能性，再排
      除遺留火種的可能性後，依上開規範所得結論是不排除電
      氣因素引燃。因為火災案件的證物並無法如同一般刑案證
      據能夠保留在現場，所以我們是以排除法來推論起火的最
      高可能性等情，已據鑑定證人庚○○於本院審理中證述明
      確（見本院卷第68頁），並有臺北縣政府消防局火災原因
      調查報告書一冊附卷可按（見偵查卷第15-64 頁），是本
      件火災發生之原因以被告所營麗原公司承租前開中直路3-
      3 號工廠電氣因素引發最有可能，應堪採認。可見被告於
      本件火災之發生確有過失至明，而前開建築物之燒燬結果
      與被告之過失行為顯有相當之因果關係。
    (十)綜上所述，本件事證明確，被告犯行堪予認定。
二、按刑法第173 條第2 項之失火罪責，係以行為人「失火燒燬
    現供人使用之住宅」、或「失火燒燬現有人在內之建築物」
    為其要件，並不包括「失火燒燬現供人使用之建築物」之情
    形。查本件被告為麗原公司負責人，承租臺北縣五股鄉○○
    路3-3 號之鐵皮屋供作工廠，從事該公司製造模具及烤漆等
    業務，本應注意上址工廠用電安全，防止火災之發生，且依
    當時情況並無不能注意情事，竟疏未注意，因過失引發本件
    火災，致燒燬上開「現未有人所在之他人所有建築物」，所
    為應係犯刑法第174 條第3 項之罪；又其一失火行為燒燬多
    家房屋，仍祇成立一罪，不得以所焚家數，定其罪數（最高
    法院21年上字第391 號判例參照）。公訴意旨漏未斟酌此點
    ，認被告所為係犯刑法第173 條第2 項失火燒燬「現供人使
    用之建築物」罪，與首揭法條規定不符，尚有未洽，惟其基
    本事實同一，本院自應予審理，並變更其起訴法條。又刑法
    第174 條第3 項之法定刑較同法第173 條第2 項所定為輕，
    犯罪構成型態相同，上開法條之變更有利於被告且無礙於被
    告防禦權之行使，本院自得依法變更之（最高法院93年度台
    上字第957 號判決參照）。爰審酌本件被告失火延燒多間工
    廠，犯罪所生危害非輕，犯罪後復否認犯行，態度非佳，惟
    考量其素行良好，本件火災後精神深受打擊，無法有條理陳
    述事實，尚需由輔佐人即其妻甲○○輔佐其訴訟行為，且其
    造成本件失火之過失程度亦屬輕微等一切情狀，量處如主文
    所示之刑，併諭知易科罰金之折算標準，以資懲儆。又被告
    前未曾受有期徒刑以上刑之宣告，有臺灣高等法院被告前案
    紀錄表1 紙附卷可憑，其因一時未盡注意義務致蹈刑章，經
    此偵審教訓後應知所警惕，信無再犯之虞，本院因認所宣告
    之刑以暫不執行為適當，併諭知緩刑2 年，以啟自新。
據上論斷，應依刑事訴訟法第299 條第1 項前段、第300 條，刑
法第174 條第3 項、第41條第1 項前段、第74條第1 款，罰金罰
鍰提高標準條例第1 條前段、第2 條，判決如主文。
本案經檢察官林俊儀到庭執行職務。
中    華    民    國    95    年    4     月    28    日
                刑事第五庭審判長法  官  陳坤地
                                法  官  李麗珠
                                法  官  許映鈞
以上正本證明與原本無異。
如不服本判決，應於送達後10日內向本院提出上訴狀（須附繕本
）。
                                書記官  呂苗澂
中    華    民    國    95    年    4     月    28    日
附錄本案論罪科刑法條全文：
中華民國刑法第174條
放火燒燬現非供人使用之他人所有住宅或現未有人所在之他人所
有建築物、礦坑、火車、電車或其他供水、陸、空公眾運輸之舟
、車、航空機者，處三年以上十年以下有期徒刑。
放火燒燬前項之自己所有物，致生公共危險者，處六月以上五年
以下有期徒刑。
失火燒燬第1 項之物者，處六月以下有期徒刑、拘禁或三百元以
下罰金。失火燒燬前項之物，致生公共危險者，亦同。
第 1 項之未遂犯罰之。


司法院資訊處製作；財團法人民間司法改革基金會備份。
